最高法院刑事判決　　　　　　　　　　　　　　　九十一年度台上字第二九六三號
　　上　訴　人　甲○○
　　被　　　告　乙○○
右上訴人因自訴被告偽造文書案件，不服台灣高等法院台南分院中華民國九十年二月
二十七日第二審更審判決（九十年度重上更(四)字第三二號，自訴案號：台灣嘉義地方
法院八十一年度自字第八二號），提起上訴，本院判決如左：
    主  文
原判決撤銷，發回台灣高等法院台南分院。
    理  由
本件原判決維持第一審諭知被告乙○○無罪之判決，駁回上訴人甲○○在第二審之上
訴，固非無見。
惟查：（一）、繼承之拋棄，溯及於繼承開始時發生效力，且係就被繼承人全部遺產
為拋棄繼承之意思表示，非得專就被繼承人之某一特定遺產為繼承之拋棄（本院六十
七年台上字第三七八八號民事判例參照）。本件上訴人於自訴狀第二點及其補充理由
狀（一審卷第一頁反面、第三十三頁），固僅指坐落嘉義縣太保鄉○○○段六○六號
、六○六｜一號、六○六｜二號、六○六｜三號等四筆葉煌庭所有土地，上訴人之子
女葉曜綜、葉曜儀有代位繼承權利，被告竟以繼承為原因，偽造拋棄繼承書，使地政
機關登載不實，全部登記為其所有，認已構成偽造文書及侵占等罪嫌，且其行為有違
民法第一千一百零一條之非為受監護人之利益，不得使用或處分之規定。但依卷內資
料，葉煌庭死亡時所有之不動產，除上開四筆土地外，尚有同段七六○｜十二號、七
六○｜十六號、七六○｜二十號、六二○｜十號、六二○｜十七號、六二○｜十八號
、六八二｜一號、六八二｜二號、六八二｜四號等土地（見外放證物之財政部台灣省
南區國稅局嘉義縣分局函覆葉煌庭遺產稅申報案影本卷內第二頁），則葉曜綜、葉曜
儀是否有因繼承葉煌庭之遺產不足清償負債之情形？被告為葉曜綜、葉曜儀拋棄繼承
，是否符合其等利益？有無違背其監護之任務？自應就葉煌庭全部遺產及其負債加以
觀察，而不以自訴狀所指之四筆土地為限。乃原審就上情未予調查，於判決理由欄二
之(四)、(五)，僅以該四筆土地顯不足清償葉煌庭所負抵押債務新台幣（下同）一千一百
五十萬元為由，遽認被告之拋棄行為無損害葉曜綜、葉曜儀二人之利益，亦無違背其
任務可言云云，自有應調查之證據未予調查之違法。另依卷附之上開四筆土地登記簿
謄本，該一千萬元之最高限額抵押權，其債務人載明為被告，葉煌庭係義務人，乃原
判決竟採信被告之妻妹蕭陳美心所稱：債務人為被告僅係保證之意，借款人實係葉煌
庭之證詞，而認此係葉煌庭之負債，與土地登記簿謄本所載，及被告於申報葉煌庭遺
產稅時並未申報葉煌庭負有債務（同上卷第三頁），均有不符，此項判斷，是否合於
客觀之經驗法則與論理法則？亦非無審究之餘地。又蕭陳美心於上訴人提起自訴前之
偵查中曾證稱：葉煌庭先後共借款七百萬元（第四三九五號偵查卷第四十一頁），原
判決認葉煌庭係借款一千萬元，與證據資料不相適合，亦有證據上理由矛盾之違誤。
（二）、上訴人於自訴時，另指被告擅自將原為葉曜綜名義之坐落嘉義縣太保鄉○○
○段第七六○｜五及一○九號二筆土地出售他人，將款項侵占，涉犯偽造文書及侵占
罪嫌云云。原判決於理由欄二之(二)，以被告係依親屬會議決議處理上開二筆土地，出
售總價為一千二百六十萬元，清償葉仁惠債務共一千二百十萬元，認被告並無侵占該
二筆土地款項之主觀犯意。然依原判決附表之末所載係出售上開第七六○｜五及同段
第七六○｜二十四號二筆土地共計得款八百十萬元，另出售上開第一○九號土地得款
四百五十萬元，此部分出售之土地為三筆，並非僅出售該二筆土地。又原判決於理由
欄二之(三)，以上開第一○九號土地出售時固無需繳納土地增值稅，但出售上開第七六
○｜五號土地及同段第七六○｜二四號土地，需繳納合計三十萬零三百十二元之土地
增值稅，故被告處分明細表所列出售上開第七六○｜五及一○九號二筆土地需繳納土
地增值稅三十萬元係誤載云云，卻又明確認定被告係同時出售三筆土地。就被告究係
出售何筆土地用以清償葉仁惠之債務，其理由前後已有不同，自有判決理由矛盾之違
法。再原判決認定被告出售上開三筆土地，清償葉仁惠之債務，似僅以該賣得之價金
與葉仁惠所負債務之金額二者相等，而為推斷之結果。然上訴人於提起第二審上訴時
，即主張被告另尚處分屬於葉曜綜之同段七六○｜一三、七六○｜一七、七六○｜二
一、七六○｜二四號等四筆土地，所得價金去向不明云云，並提出土地登記簿謄本為
證。則清償葉仁惠債務之金錢來源，與被告另處分上開四筆土地究竟有無關聯？與待
證事實亦至有關係；倘被告另處分之該四筆土地價金之全部或一部，亦供清償葉仁惠
上述債務，則原判決所謂被告處分上開七六○｜五及一○九號二筆土地之價金，全部
清償葉仁惠債務之判斷，其正確性即有可議。原判決徒以上訴人上開主張，與其自訴
事實無裁判上一罪關係，即不予審究，尤嫌速斷。本院第二次及第三次發回意旨均已
指明，但原判決此部分違法瑕疵仍在，自屬難以維持。以上或為上訴意旨所指摘，或
為本院得依職權調查之事項，應認原判決仍有撤銷發回更審之原因。
據上論結，應依刑事訴訟法第三百九十七條、第四百零一條，判決如主文。
中      華      民      國    九十一    年      五      月     三十     日
                              最高法院刑事第十二庭
                                  審判長法官  張  淳  淙
                                        法官  謝  俊  雄
                                        法官  蘇  振  堂
                                        法官  邵  燕  玲
                                        法官  吳  昆  仁
      右正本證明與原本無異
                                              書  記  官
中      華      民      國    九十一    年      六      月      七      日
